臺灣高雄地方法院民事判決　　　　　　　 100年度選字第11號
原　　　告　吳山竣
訴訟代理人　何曜男律師
複　代理人　黃順天律師
被　　　告　洪富賢
訴訟代理人　許清連律師
　　　　　　李錦臺律師
　　　　　　陳奕全律師
上列當事人間當選無效之訴事件，本院於民國100 年5 月19日言
詞辯論終結，判決如下：
    主  文
原告之訴駁回。
訴訟費用由原告負擔。
    事實及理由
一、原告主張：兩造均為高雄縣市合併改制後之高雄市第1 屆里
    長選舉小港區鳳興里選區之候選人（下稱系爭選舉），經於
    民國99年11月27日舉行投票後，高雄市選舉委員會於99年12
    月2 日公告被告當選。惟被告所居住高雄市○○區○○里○
    ○路68號地址內（下稱系爭地址）設有數戶，包括訴外人即
    被告之親戚許文桔之戶籍，訴外人洪士弘則於99年1 月25日
    虛偽設籍在許文桔戶內。而許文桔於系爭選舉係投票支持被
    告，洪士弘之投票行為顯然受到許文桔及被告之影響，足認
    係為取得系爭選舉之選舉權始遷入設籍之幽靈人口。被告之
    行為已違反刑法第146 條第2 項規定，爰依公職人員選舉罷
    免法（下稱選罷法）第120 條第1 項第3 款規定提起本件訴
    訟，請求宣告被告於系爭選舉之當選無效等語。
二、被告抗辯：系爭地址內有很多戶，被告不會特別注意各戶人
    口之遷移狀況。鳳興里之里長原為被告之父洪得護，因洪得
    護罹患重症行動不便，被告乃臨時決定參加系爭選舉，並未
    以非法方式競選。洪士弘是因為小孩就學問題而設籍在許文
    桔戶內，與被告並無犯意聯絡及行為分擔。原告起訴並無理
    由，應予駁回等語。
三、系爭選舉於99年11月27日舉行，候選人有被告、原告及張天
    仁三人，投票結果得票數各為953 票、818 票、10票，高雄
    市選舉委員會於99年12月2 日公告被告當選等情節，為兩造
    所不爭執，復有當選公告、投開票所得票數一覽表表附卷可
    參，應堪認定。又洪士弘於99年1 月25日遷移戶籍至系爭地
    址下許文桔戶內，且於系爭選舉有參與投票之事實，亦為兩
    造所不爭執，並有戶籍謄本及選舉人名冊在卷可稽，亦堪認
    定。本件之爭點在於：被告是否使洪士弘虛偽遷移戶籍至鳳
    興里，以取得系爭選舉之投票權，進而投票以達被告當選之
    目的。
四、得心證之理由：
（一）按當選人有刑法第146 條第2 項之行為者，同一選舉區之
      候選人得以當選人為被告，自公告當選人名單之日起30日
      內，向該管轄法院提起當選無效之訴，選罷法第120 條第
      1 項第3 款規定甚明。而刑法第146 條第2 項規定，意圖
      使特定候選人當選，以虛偽遷徙戶籍取得投票權而為投票
      者，處5 年以下有期徒刑。其立法理由略謂：公職人員經
      由各選舉區選出，自應獲得各該選舉區居民多數之支持與
      認同，始具實質代表性，若以遷徙戶籍但未實際居住戶籍
      地之方式，取得投票權參與投票，其影響戕害民主選舉之
      精神甚深。為導正選舉風氣，爰增訂該項規定。而現未實
      際居住於戶籍地者有數百萬人，其因就業、就學、服兵役
      未實際居住於戶籍地，或為子女學區、農保、都會區福利
      給付優渥、保席次或其他因素而遷籍於未實際居住地，其
      原因不一。然此與意圖支持特定候選人當選，進而遷徙戶
      籍之情形不同，並非所有籍在人不在參與投票均須以刑罰
      相繩，是該項係以意圖使特定候選人當選虛偽遷徙戶籍投
      票者，為處罰之對象等語。申言之，俗稱「幽靈人口」者
      所為虛偽遷徙戶籍之行為，須以取得特定選舉之投票權以
      支持特定候選人為意圖，進而於投票日實施投票行為，且
      當選人與各該幽靈人口間，就該虛偽遷徙戶籍之行為，須
      有犯意聯絡及行為分擔。倘若設籍或遷徙戶籍之行為，與
      特定之選舉並無關連性及目的性，或遷徙戶籍者與候選人
      間無犯意聯絡及行為分擔，或遷徙戶籍者並未進而實施投
      票，即與刑法第146 條第2 項規定之要件有間，而不構成
      選罷法第120 條第1 項第3 款所規定之當選無效事由。復
      按選罷法第128 條規定，選舉訴訟程序除選罷法規定者外
      ，準用民事訴訟法之規定。原告主張被告有上開當選無效
      事由，提起本件當選無效之訴，依民事訴訟法第277 條規
      定，應就所主張有利於己之當選無效事由，即洪士弘是否
      虛偽遷移戶籍、有無於投票日實施投票、遷移之目的與支
      持被告當選間之關連性、以及洪士弘就虛偽遷移戶籍與被
      告間是否有犯意之聯絡及行為之分擔等事項為舉證。
（二）經查，洪士弘因紅毛港地區辦理遷村而無處可住，曾在系
      爭地址附近之友人家借住，後來搬至現租屋處，因屋主不
      同意洪士弘在該處設籍，為2 名小孩就學問題（就讀小港
      區之鳳林國民小學）及自身工作問題（任職小港區之中國
      鋼鐵股份有限公司），乃將戶籍暫時遷至好友許文桔戶內
      ，租屋處距系爭地址不到50公尺，約2 、3 天會去系爭地
      址查看信箱有無信件等情節，業經證人洪士弘於本院證述
      歷歷，核與證人許文桔於本院證述情節大致相符。另觀諸
      卷附戶籍謄本，洪士弘原設籍高雄市小港區戶政事務所，
      ，於99年1 月25日遷至系爭地址，其子洪坤緯（92年1 月
      生）、洪宇程（93年8 月生）亦隨即於99年2 月9 日遷入
      ，當時正值就讀國小之年齡。益見洪士弘所稱因工作及子
      女就學問題而將戶籍暫遷至系爭地址，應屬可信。此外洪
      士弘並證稱與兩造均不認識，許文桔亦證稱並未要求洪士
      弘投票支持何人。是尚難僅因洪士弘未實際住在系爭地址
      ，即遽認其遷移之目的係為於系爭選舉投票支持被告當選
      ，更難認其與被告間有犯意之聯絡及行為之分擔，核與刑
      法第146 條第2 項之要件有間。
（三）一般人未實際居住在戶籍地之原因很多，原告未能舉證洪
      士弘係基於支持被告當選之意圖，而藉由遷移戶籍以取得
      系爭選舉之選舉權，尚難認被告有違反刑法第146 條第2
      項規定之行為，是原告依選罷法第120 條第1 項第3 款規
      定，請求宣告被告於系爭選舉之當選無效，不能認為有理
      由，應予駁回。又本件事證已臻明確，兩造其餘攻擊防禦
      方法或證據，經核與判決結果不生影響，爰不逐一論列，
      併此敘明。
五、據上論結，本件原告之訴為無理由，依選罷法第128 條前段
    、民事訴訟法第78條，判決如主文。
中    華    民    國    100   年     5    月    26    日
                      選舉法庭  審判長法  官  謝肅珍
                                      法  官  張茹棻
                                      法  官  譚德周
以上正本係照原本作成。
如對本判決上訴，須於判決送達後20日內向本院提出上訴狀。如
委任律師提起上訴者，應一併繳納上訴審裁判費。
中    華    民    國   100    年    5     月    26    日
                                      書記官  鄭永媚